臺灣高等法院刑事判決　　　　　　　　　　　　　八十九年度上易字第四五八二號
　　上　訴　人
　　即　自訴人　乙○○
　　被　　　告　甲○○
右上訴人因被告侵占等案件，不服臺灣士林地方法院八十八年度自字第二三八號，中
華民國八十九年十月二十三日第一審判決提起上訴，本院判決如左：
    主  文
原判決關於被訴侵占無罪部分撤銷。
甲○○被訴侵占部分，免訴。
其他上訴駁回。
    理  由
壹、上訴駁回（被告被訴詐欺罪）部分：
  一自訴意旨略以：被告甲○○於民國（下同）八十二年間原任職於台中市「佳佳洋
    酒有限公司」（下稱佳佳洋酒公司）擔任業務員之工作，同年十一月間被告前往
    臺中市○○路五五九號十三樓自訴人乙○○所經營之「美的過火ＫＴＶ」，與自
    訴人洽談販售該公司所經銷軒尼詩牌洋酒事宜，因自訴人有意向該公司擴大進貨
    量，遂向被告表示願提供其所有坐落於臺北市○○○路○段十五號八樓之四之房
    地，設定第二順位新臺幣（下同）三百萬元之抵押權予佳佳洋酒公司為擔保，並
    將上開房地之所有權狀交付予被告代為辦理設定抵押權手續。詎被告於代辦上開
    手續後，因查覺自訴人頗有資力，且該公司允諾自訴人得向之進貨價值二百五十
    萬元之洋酒一批，遂萌生意圖為自己不法所有之犯意，有意向自訴人詐騙財物，
    乃先於同年十一月初如期交付一批價值九十萬元之洋酒以取信於自訴人，嗣即於
    同年月十五日上午至上開ＫＴＶ告知自訴人，將於同日下午將所餘價值一百六十
    萬元之洋酒送達，未料被告於同日下午開車佯裝送貨至自訴人上開ＫＴＶ樓下後
    ，竟詐騙自訴人之員工下樓清點貨物並簽立收據，然後藉詞叫自訴人公司總務先
    回十三樓自訴人經營之公司，旋即乘隙將上開洋酒載走後逃匿無蹤，自訴人始知
    受騙。因認被告上開行為，涉有刑法第三百三十九條第一項之詐欺罪嫌云云。
  二自訴人認被告此部分涉有刑法第三百三十九條第一項之詐欺罪嫌，無非以渠向被
    告訂購洋酒後，被告未將所訂洋酒送達自訴人收受，為其主要之論據。訊之被告
    甲○○固坦承八十二年間任職佳佳洋酒公司業務員，與自訴人乙○○有業務往來
    ，自訴人與佳佳洋酒公司老闆丙○○確有如自訴人所稱於抵押債權二百五十萬元
    範圍內，得以票款支付酒款，無庸以現金付款之協議，惟堅決否認有任何詐欺犯
    行，辯稱：佳佳洋酒公司之業務員僅負責銷售業務，貨品之交付公司另設專人負
    責，伊絕無可能獨自一人遞送值一百六十萬元之洋酒；且亦無送酒予自訴人，經
    自訴人之職員簽收後，將酒載走據為己有等語。
  三按犯罪事實應依證據認定之，無證據不得推定其犯罪事實，刑事訴訟法第一百五
    十四條定有明文。又告訴人之告訴，係以使被告受刑事訴追為目的，是其陳述是
    否與事實相符，仍應調查其他證據以資審認；最高法院五十二年台上字第一三○○號著有判例。經查：
    (一)自訴人為向佳佳洋酒公司購買洋酒，先後用其胞弟黃建雄名義簽發，以臺灣土
      地銀行為付款人：八十二年十二月二十日期，七十九萬八千二百元，票號Ａ0
      000000號；八十二年十二月三十一期，六十五萬元，票號Ａ00000
      00號；八十三年元月十日期，五十五萬元，票號Ａ0000000號；八十
      三年元月二十日期，五十萬元，票號Ａ0000000號；八十三年元月十日
      期，一十六萬六千八百元，票號Ａ0000000號；金額共計二百六十六萬
      五千元之支票五紙，交付佳佳洋酒公司用以支付價款，嗣後經提示均未獲付款
      等情，業據證人丙○○供證在卷（見本院卷囑託訊問筆錄）。自訴人對此亦不
      否認。次查，自訴人所經營之「美的過火ＫＴＶ」除於八十二年十月九日分別
      向佳佳洋酒公司購買洋酒六萬四千八百六十元、二萬七千元，業以現款支付外
      （見本院九十一年四月四日審理筆錄）；再於八十二年十月二十六日向佳佳洋
      酒公司購買洋酒九十九萬八千二百元，於同年月二十七日購買洋酒三萬一千四
      百四十元，於同年十一月九日購買洋酒八十四萬八千四百六十元，於同年月十
      一日購買洋酒六十一萬九千三百二十元；另又於八十二年十二月七日購買洋酒
      十六萬六千八百元等情，復據證人丙○○於原審提出帳冊一紙、送貨單五紙附
      卷為證（其中八十二年十月九日之送貨單二紙由自訴人簽收，以現款支付；八
      十二年十月二十六日送貨九十九萬八千二百元，同年十一月九日送貨八十四萬
      八千四百六十元之簽收單，蓋用「美的過火私人專屬酒店總管理處」店章，及
      由職員簽具「阿順」收受；八十二年十一月十一日送酒六十一萬九千三百二十
      元之送貨單，無簽收資料；另缺八十二年十月二十七日送貨三萬一千四百四十
      元，及八十二年十二月七日送貨十六萬六千八百元之送貨單）。依證人丙○○
      之上揭供述及所提出之帳冊、送貨單，自訴人於八十二年十月二十六日、同年
      月二十七日、同年十一月九日、同年月十一日、同年十二月七日，共向佳佳洋
      酒公司購買洋酒二百六十六萬四千二百八十元；此項金額核與前述自訴人以其
      胞弟黃建雄名義簽發之五紙支票總金額二百六十六萬五千元甚為相近，其中第
      五紙支票之金額更與八十二年十二月七日送貨之金額十六萬六千八百元，完全
      相符。則證人丙○○提出帳冊、送貨單所載前述佳佳洋酒公司送貨之情節，經
      核尚與實情無違，應屬可信。
    (二)次查，證人丙○○固到庭供證：自訴人訂購之洋酒係由被告自己送貨云云。然
      自訴人所經營之「美的過火ＫＴＶ」除八十二年十月九日向佳佳洋酒公司購買
      洋酒六萬四千八百六十元、二萬七千元，係以現款支付，已如前述；另於八十
      二年十二月七日購買洋酒十六萬六千八百元乙筆，觀其送貨時間，則係在自訴
      人指述及證人丙○○供證被告離職（八十二年十一月十五日）之後所發生（見
      本院卷附臺灣臺中地方法院八十五年度訴緝字第三六七號刑事判決）。又，依
      證人丙○○提出之帳冊所載，「美的過火ＫＴＶ」於八十二年十月二十六日向
      佳佳洋酒公司購買洋酒九十九萬八千二百元乙筆，在送貨單上已蓋有自訴人經
      營「美的過火私人專屬酒店總管理處」之店章，及由職員「阿順」簽收；自訴
      人在本院審理中亦供陳：八十二年十月二十六日他（指被告及佳佳洋酒公司）
      就送九十多萬的酒給伊云云（見本院九十一年四月四日審理筆錄）。上開四筆
      交易，核與本案自訴人指述被告詐欺部分無關，應無庸置疑。再查，證人丙○○於原審囑託臺灣臺中地方法院訊問時固曾供證：是同一天二批合計一百六十
      幾萬元等語（見原審卷第一一八頁）；然徵諸其所提出之帳冊一紙、送貨單五
      紙所示，並未見有同一日內送貨一百六十萬元洋酒予自訴人之記載（見原審卷
      第一九二頁至第一九六頁，本院卷）；證人丙○○之此部分供證，尚難認與事
      實相符。從而，自訴意旨所指：被告於八十二年十一月十五日上午至上開ＫＴ
      Ｖ告知自訴人，將於同日下午將所餘價值一百六十萬元之洋酒送達，... 同日
      下午開車佯裝送貨至自訴人上開ＫＴＶ樓下後，竟詐騙自訴人之員工下樓清點
      貨物並簽立收據乙節，是否真實，亦容懷疑。
    (三)本案依證人丙○○之供證，及所提出之帳冊一紙、送貨單五紙所示，未見有同
      日送貨一百六十萬元洋酒予自訴人之送貨記錄，已如前述。遍閱全卷，查與自
      訴人指述「價值一百六十萬元之洋酒」相近之送貨，僅係丙○○提出帳冊、送
      貨單中所載，「美的過火ＫＴＶ」於八十二年十一月九日購買洋酒八十四萬八
      千四百六十元，及同年月十一日購買洋酒六十一萬九千三百二十元，共計一百
      四十六萬七千七百八十元之兩筆交易。然再查，本案佳佳洋酒公司曾於八十二
      年十一月九日送八十四萬八千四百六十元洋酒至自訴人所經營之「美的過火Ｋ
      ＴＶ」，經蓋用同前之「美的過火私人專屬酒店總管理處」之店章，及由職員
      簽具「阿順」收受，有證人丙○○提出之送貨單附在原審卷第一九五頁可證。
      自訴人既未能提出相關資料以供本院查證被告確有於自訴人職員簽收後，乘隙
      將洋酒運走之情事；又未能查報其總務職員，所謂「阿順」者之確實姓名、年
      籍或住所以供本院傳證；衡諸社會一般日常生活經驗，自應認該批洋酒業經「
      美的過火ＫＴＶ」簽收無訛。依本案全部卷證資料，自訴人就此部分送貨所指
      述：被告詐騙自訴人之員工下樓清點貨物並簽立收據，然後藉詞叫自訴人公司
      總務先回十三樓自訴人經營之公司，旋即乘隙將上開洋酒載走等語，尚難遽予
      採信。又查，依證人丙○○所提出八十二年月十一日送貨予「美的過火ＫＴＶ
      」洋酒六十一萬九千三百二十元之送貨單所示，並未見有自訴人簽收之任何記
      載（見原審卷第一九六頁）；則自訴人就此部分送貨所指：被告詐騙自訴人之
      員工下樓清點貨物並簽立收據云云，亦與實情不符，而不足採。
    (四)按認定不利於被告之事實，須依積極證據，苟積極證據不足為不利於被告事實
      之認定時，即應為有利於被告之認定，更不必有何有利之證據，最高法院三十
      年上字第八一六號著有判例。本案既查無被告有自訴意旨所指：被告詐騙自訴
      人之員工下樓清點貨物並簽立收據後，旋即乘隙將上開洋酒載走之詐欺犯行；
      揆諸前揭說明，自難以詐欺欺罪相繩。
  四此外，復查無其他積極證據足認被告有自訴意旨所指之詐欺犯行，被告此部分之
    詐欺犯行尚屬不能證明。原審因之為被告無罪之諭知，核無不合。自訴人之上訴
    意旨仍執前詞指摘原判決不當，並無理由，應予駁回。
貳、撤銷改判（被告被訴侵占罪）部分：
  一自訴意旨另以：被告甲○○於八十二年十一月十五日上午至「美的過火ＫＴＶ」
    告知自訴人，將於同日下午將所餘價值一百六十萬元之洋酒送達，而自訴人不知
    被告有意行詐，便另將其所有如附表所示共計四十六萬七千六百八十元之客票十
    紙委託予被告代為調現，未料自訴人前開所交付之支票，其中九張支票於屆期被
    告提示後，未依約將所兌款項交付予自訴人並將之占為己有。因認被告此部分行
    為，涉有刑法第三百三十五條第一項之侵占罪嫌云云。
  二訊據被告甲○○矢口否認有侵占犯行，辯稱：與自訴人交易期間，自訴人常交付
    票據，不記得附表一之票據自訴人有否交付予伊，然縱有交付，該等票據非支付
    佳佳洋酒公司之酒款，即係用以調借被告所收之貨款，且均係被告給付款項後，
    自訴人才交付票據，被告取得票據後，除票期過長無法繳回公司者，先向他人兌
    現以現款交回公司外，餘票據均送交公司，以抵被告為公司所收之貨款等語。
  三經查，如附表所示之支票，編號一、二之支票迄今未兌現；編號三之支票經自訴
    人陳明已請發票人止付；編號九之支票乃佳佳洋酒公司提示，編號十之支票則由
    台中市三信國光分社提示；其餘支票則因自訴人無法提供付款銀行正確名稱而無
    法查得究由何人提示等情，雖有三信商業銀行股份有限公司、有彰化商業銀行北
    台中分行、東勢分行台灣土地銀行太平分行、第七商業銀行、台北市第九信用合
    作社、台中商業銀行、台灣中小企業銀行北屯分行函在卷可稽。然查，被告並不
    否認曾向自訴人取得如附表所示之支票；再觀諸附表所示支票之金額，核與前揭
    自訴人向佳佳洋酒公司購買洋酒，少則為十餘萬元，多達甚至九十餘萬元之金額
    ，迥然有異。因之，被告所辯：該等票據非支付佳佳洋酒公司之酒款，即係用以
    調借被告所收之貨款云云，自非屬實，而不足採。再查，被告由自訴人取得如附
    表所示之十紙支票後，既未將調得款項交付自訴人，又未能說明該等支票之合理
    去處；則自訴人對於被告侵占如附表所示支票或調得款項之指述，自非出於虛構
    ，尚可採信。
  四惟按，案件有曾經判決確定之情形者，應諭知免訴之判決刑事訴訟法第三百零二
    條第一款定有明文。又，刑事訴訟法第三百零二條第一款規定，案件曾經判決確
    定，應諭知免訴之判決，此項所謂一事不再理之原則，關於實體上一罪或裁判上
    一罪，均有其適用，最高法院六十年臺非字第七七號著有判例。查被告前曾意圖
    為自己不法之所有，並基於侵占之犯意，於八十二年十一月十二日，至台中市○○路五十七號之八十樓客戶吟露ＫＴＶ酒店收取佳佳洋酒公司於年十月二十三日
    、二十五日及二十九日出售予吟露酒店之酒帳新臺幣十四萬五千九百八十元，而
    將所收得其持有中之上開款項侵占入己，未繳回佳佳洋酒公司之會計部門，並於
    同年十一月十五日離開公司未歸，亦未辦理離職手續；經臺灣臺中地方法院審理
    後，依業務侵占罪判處有期徒刑陸月，緩刑貳年等情，有該法院八十五年度訴緝
    字第三六七號判決附在本院卷可稽。本案自訴人指訴渠於八十二年十一月十五日
    將其所有如附表所示共計四十六萬七千六百八十元之客票十紙，委託予被告代為
    調現，旋遭被告占為己有之侵占犯行，核與被告所犯侵占吟露酒店酒帳之侵占犯
    行，其時間緊接，所犯又為基本構成要件相同之罪，顯係基於概括之犯意為之，
    為連續犯，屬裁判上之一罪，自為前述臺灣臺中地方法院八十五年度訴緝字第三
    六七號判決之既判力所及；基於一事不再理之原則，本案自應為諭知免訴之判決
    。原審未及詳查，就此侵占部分，遽為被告無罪之諭知，尚有未當。自訴人之上
    訴意旨，雖未指摘及此，然原判決關於此侵占部分，既有前述之可議，仍屬無可
    維持，應由本院將原判決關於侵占部分撤銷，改為此部分免訴之判決。
據上論斷，應依刑事訴訟法第三百六十八條、第三百六十九條第一項、第三百六十四
條、第三百四十三條、第三百零二條第一款，判決如主文
中      華      民      國    九十一    年      四      月     十八     日
                              臺灣高等法院刑事第十二庭
                                  審判長法  官   劉  景  星
                                        法  官   陳  志  洋
                                        法  官   陳  博  志
右正本證明與原本無異。
不得上訴。
                                        書記官   陳  嘉  文
中      華      民      國     九十一   年     四       月     十九     日
